【裁判字號】    97,家上,32
【裁判日期】    970820
【裁判案由】    確認婚姻關係存在
【裁判全文】
臺灣高等法院高雄分院民事判決          97年度家上字第32號
上  訴  人  甲○○
被上訴人    乙○○
上列當事人間請求確認婚姻關係存在事件，上訴人對於民國97年
4 月7 日台灣高雄地方法院96年度家訴字第5 號第一審判決提起
上訴，本院於97年8月6日言詞辯論終結，判決如下：
    主      文
上訴駁回。
第二審訴訟費用由上訴人負擔。
    事實及理由
一、查上訴人經合法通知，未於言詞辯論期日到場，核無民事訴
    訟法第386 條所列各款情形，爰依被上訴人之聲請，由其一
    造辯論而為判決，合先敘明。
二、上訴人主張：兩造原為夫妻，因被上訴人於民國95年9 月初
    某日11時許，在高雄市左營區○○○街110 巷15號住處藉詞
    擔心債務，如不與被上訴人離婚，被上訴人即要偕同2 名養
    女蕭卿雯、蕭靜雯自殺，且趁上訴人酒醉之時，脅迫上訴人
    在離婚協議書上（下稱系爭離婚協議書）簽名蓋章，惟上訴
    人並無離婚之意願，在95年9 月5 日至戶政機關辦理離婚登
    記時，上訴人大嫂黃鄭查畝自台南趕來住處勸阻時，上訴人
    亦當場告知其大嫂，被上訴人恐嚇如不辦理離婚，被上訴人
    母女要自殺，況雙方戶籍仍在一處，尤證雙方並無離婚之意
    思。又上訴人在系爭離婚協議書簽名蓋章時，2 名證人並未
    在場親眼目睹，根本不知上訴人是否有離婚之真意，該2 名
    見證人違背離婚見證人的條件，故兩造離婚為無效，兩造的
    婚姻關係仍存在等情。求為判決：(一)確認兩造婚姻關係存在
    。(二)被上訴人應偕同上訴人至戶政機關辦理離婚登記之撤銷
    登記。（原審駁回上訴人之請求，上訴人不服聲明上訴）。
    上訴聲明：(一)原判決廢棄。(二)與原審上開聲明相同。
三、被上訴人則以：上訴人之前就吵著要離婚，被上訴人為顧全
    家庭之圓滿，一直沒有同意離婚，但後來發現上訴人有外遇
    ，且開立面額為新台幣（下同）200 萬元之支票給外遇對象
    ，因上開支票沒有兌現，導致外遇對象委託他人上門討債；
    另上訴人在外亦積欠賭債，債主亦上門討債，所以上訴人於
    95年9 月初某日提議離婚時，被上訴人才同意的，在兩造簽
    完名後，被上訴人才將系爭離婚協議書交由2 名女兒簽名，
    被上訴人並沒有威脅上訴人如果不在系爭離婚協議書上簽名
    ，就要帶女兒去自殺云云，或趁上訴人酒醉時脅迫上訴人簽
    名等語，資為抗辯。並答辯聲明：(一)上訴駁回。(二)第二審訴
    訟費用由上訴人負擔。
四、兩造不爭執事項：
  (一)兩造於87年5 月1 日結婚，嗣兩造於95年9 月初某日在系爭
    離婚協議書簽名後，由被上訴人交由證人蕭卿雯、蕭靜雯在
    系爭離婚協書上簽名見證。
  (二)兩造於95年9月5日共同前往戶政機關辦理離婚登記。
五、兩造所爭執事項：(一)上訴人有無離婚之真意？(二)證人蕭卿雯
    、蕭靜雯是否確知上訴人有離婚之真意？(三)兩造婚姻是否已
    經消滅？茲分述如下：
  (一)上訴人有無離婚之真意？
    上訴人主張：被上訴人以如不離婚，即要偕同2 名女兒自殺
    ，且趁上訴人酒醉之時，脅迫上訴人在系爭離婚協議書簽名
    蓋章，況雙方戶籍仍在一處，雙方並無離婚之意思云云，並
    以證人黃鄭查畝之證詞為證，然為被上訴人所否認，經查：
  1.證人黃鄭查畝證述：伊於95年9 月5 日，兩造辦完離婚登記
    後，到場關心他們時，聽到兩造大聲叫囂，伊有聽上訴人說
    被上訴人恐嚇如不離婚的話，就要去自殺云云，惟查證人黃
    鄭查畝僅係聽聞上訴人轉述被上訴人有為上開言語，並未親
    自聽聞，是證人黃鄭查畝上開證詞，尚不足為上訴人有利之
    認定；觀之另證人張云瑄證稱：伊於95年9 月5 日之前幾天
    ，有看過系爭離婚協議書，因當時上訴人問伊如何辦理離婚
    ，伊回答說書局有賣格式化的離婚協議書，當時上訴人騎機
    車去買，回來後在伊家樓下騎樓書寫，系爭離婚協議書上的
    字跡是上訴人寫的，且問伊要不要做他們的見證人，當時見
    證人欄是空白的，僅有上訴人之簽名，當時被上訴人也在場
    ，但是還沒有簽名，伊說不要當見證人，後來上訴人就騎車
    離開等語（原審卷第37頁），足見系爭協議書係上訴人所親
    自購買，內容亦係上訴人所書寫，上訴人復要求鄰居張云瑄
    當見證人，足見系爭離婚協議書之簽訂過程，均係上訴人負
    責張羅、處理，苟如上訴人所述係被上訴人以言語脅迫及趁
    上訴人酒醉時要求離婚，上開事宜自應係被上訴人負責辦理
    ，始符常情。
  2.又兩造簽完系爭離婚協議書後，隔數日即95年9 月5 日兩造
    相偕至戶政機關辦理離婚登記，若上訴人確係遭脅迫簽訂系
    爭離婚協議書，衡情應無於數日後仍與被上訴人相偕至戶政
    機關辦理離婚登記之理，足徵上訴人係出於離婚之真意；復
    參以上訴人在原審自承在兩造婚姻關係中有外遇，且離婚後
    一無所有，財產都為被上訴人取走，伊不甘心等語（原審第
    30、38頁），顯見上訴人係主動提議與被上訴人離婚，事後
    因財產關係而反悔。
  3.依上所述，足證上訴人有離婚之真意。上訴人主張被上訴人
    以如不離婚，即要偕同2 名女兒自殺，且趁上訴人酒醉之時
    ，脅迫上訴人在系爭離婚協議書簽名蓋章，況雙方戶籍仍在
    一處，雙方並無離婚之意思云云，與事實不符，應無可採。
  (二)證人蕭卿雯、蕭靜雯是否確知上訴人有離婚之真意？
  1.按民法第1050條規定，兩願離婚，應以書面為之，並應有二
    人以上證人之簽名，所謂二人以上證人之簽名，以曾親聞雙
    方當事人離婚之真意者即可，並不限於作成離婚證書時為之
    ，亦非限於協議離婚時在場之人始得為證人（最高法院72年
    度台上字第1544號判決參照）。
  2.查證人即被上訴人之女蕭卿雯證稱：伊係於下班回來後，在
    系爭離婚協議書簽名的，當時兩造都已經有簽名，被上訴人
    跟伊說沒有人願意當證人，所以伊才簽的，之前被上訴人不
    願意離婚，是因為不知道上訴人在外有女朋友，是後來才知
    道上訴人在外有女朋友，且有買房子給對方，尚有債主上門
    討債，所以被上訴人就不想維持這段婚姻，被上訴人拿離婚
    協議書給伊時，伊不覺得奇怪，因之前兩造就常常吵架，且
    每次上訴人都說要與被上訴人離婚，所以知道上訴人有離婚
    之意思等語（原審卷第30頁），又證述：在伊簽名、蓋章之
    前後，伊沒有詢問兩造有無離婚之真意，但因為先前兩造爭
    吵很嚴重，且伊聽鄰居瑄瑄說係上訴人去買離婚協議書回來
    的，又離婚協議書上之簽名為上訴人之筆跡，故伊認為上訴
    人在簽系爭離婚協議書是出於離婚之真意，所以伊沒有再次
    詢問上訴人等語（原審卷第48頁）。
  3.另證人即被上訴人之女蕭靜雯亦證稱：伊係於95年9 月間，
    在系爭離婚協議書簽名的，當時兩造都已經有簽名，協議書
    係被上訴人拿給伊的，伊是因為上訴人在外有女人，且協議
    書是由上訴人所購買，亦有聽鄰居說上訴人有拿協議書要請
    鄰居當證人，但遭鄰居拒絕，又兩造之前常常吵架，上訴人
    就說要離婚，被上訴人因為前夫生病往生，為了顧全面子，
    所以不想跟上訴人離婚，後來知道上訴人在外有女人，所以
    就不想維持這段婚姻等語（原審卷第31頁），又證述：伊簽
    名時只有被上訴人在場，上訴人並沒有在場，伊偕同兩造前
    往戶政機關辦理離婚登記時，有詢問上訴人有無離婚，上訴
    人回答伊說：『有，已經辦好了！』等語，可見上訴人有離
    婚之真意等語（原審卷第49、50頁）。
  4.證人蕭卿雯、蕭靜雯在系爭離婚協議書簽名時，上訴人固未
    在場，證人亦未親自詢問上訴人有無離婚之真意，惟因證人
    均與兩造共同居住，與兩造有至親之關係，既已知悉上訴人
    前已多次要求與被上訴人離婚，上訴人復有外遇及債務問題
    ，被上訴人亦無維持婚姻之意願，且知悉系爭離婚協議書為
    上訴人親自購買及簽名，並欲尋找鄰居擔任證人，足見證人
    蕭卿雯、蕭靜雯依上開情事，確知上訴人有離婚之真意。
  (三)兩造婚姻是否已經消滅？
  1.按兩願離婚，應以書面為之，有二人以上證人之簽名，並應
    向戶政機關為離婚之登記，民法第1050條定有明文。
  2.兩造確有離婚之真意而簽訂系爭離婚協議書，並由證人蕭卿
    雯、蕭靜雯在系爭離婚協議書上簽名後，相偕至戶政機關辦
    理離婚登記，兩造協議離婚已生效力，婚姻即已消滅。
六、綜上所述，上訴人請求確認兩造婚姻關係存在，及被上訴人
    應偕同上訴人至戶政機關辦理離婚登記之撤銷登記，為無理
    由，不應准許。原審為上訴人敗訴之判決，並無不合。上訴
    意旨，指摘原判決不當，求予廢棄改判，為無理由，應予駁
    回。
七、據上論結，本件上訴為無理由，依民事訴訟法第449 條第1
    項、第78條、第463 條、第385 條第1 項前段，判決如主文
    。
中    華    民    國    97    年    8     月    20    日
                            民事第五庭
                                審判長法官  蔡明宛
                                法      官  魏式璧
                                法      官  曾錦昌
以上正本證明與原本無異。
如對本判決上訴，須於判決送達後20日內向本院提出上訴狀，其
未表明上訴理由者，應於上訴後20日內向本院提出上訴理由書（
均須按他造當事人之人數附繕本）。上訴時應提出委任律師或具
有律師資格之人之委任狀，並依附註條文規定辦理。
中    華    民    國    97    年    8     月    20    日
                                書  記  官  梁美姿
附註：
民事訴訟法第466 條之1 ：
對於第二審判決上訴，上訴人應委任律師為訴訟代理人，但上訴
人或其法定代理人具有律師資格者，不在此限。
上訴人之配偶、三親等內之血親、二親等內之姻親，或上訴人為
法人、中央或地方機關時，其所屬專任人員具有律師資格並經法
院認適當者，亦得為第三審訴訟代理人。
第1 項但書及第2 項情形，應於提起上訴或委任時釋明之。


司法院資訊處製作；財團法人民間司法改革基金會備份。
